【裁判字號】    89,台上,2790
【裁判日期】    890518
【裁判案由】    違反槍砲彈藥刀械管制條例
【裁判全文】
最高法院刑事判決                              八十九年度台上字第二七九○號
    上  訴  人  甲○○
    選任辯護人  林萬生律師
右上訴人因違反槍砲彈藥刀械管制條例案件，不服台灣高等法院台中分院中華民國八
十七年三月三十一日第二審判決（八十七年度上訴字第三七九號，起訴案號：台灣南
投地方法院檢察署八十六年度偵字第四六三五號），提起上訴，本院判決如左：
    主  文
原判決撤銷，發回台灣高等法院台中分院。
    理  由
本件原判決認定上訴人甲○○係布農族山地原住民，為打獵使用，以其所有如原判決
附表編號３至改造工具未經許可，於民國八十六年五月間在其南投縣信義鄉東埔村
開高巷九九號住處內，同時擅自改造可發射金屬具有殺傷力之土造霰彈槍一枝（槍枝
管制編號0000000000號），及另一枝土造霰彈槍，因其扳機與擊鎚損壞，
無法連動而不具殺傷力（槍枝管制編號0000000000號），並未經許可無故
加以持有。嗣於八十六年八月二十七日凌晨零時三十分許，在上開住處為警查獲，扣
得上開土造霰彈槍兩枝與如原判決附表編號２所示供預備改造土造霰彈槍使用槍管，
及其所有編號３至改造工具等情。因而撤銷第一審關於未經許可，製造可發射子彈
具有殺傷力之槍枝部分之判決，改判仍論處上訴人未經許可，製造可發射子彈具有殺
傷力之槍枝罪刑。固非無見。惟查：(一)八十六年十一月二十四日修正公布槍砲彈藥刀
械管制條例第二十條第一項規定：「原住民未經許可製造、運輸、陳列或持有自製之
獵槍，供作生活工具之用者，減輕或免除其刑，並不適用前條之規定」，其立法目的
係基於原住民所自製之獵槍，係屬傳統習慣供獵捕維生之生活工具，且其結構、性能
及殺傷力均遠不及制式獵槍，為恐原住民偶一不慎觸法，即依同條例第八條相加，實
嫌過苛，乃於該次修正，增訂減輕或免除其刑之規定，並得排除強制工作之適用。足
見該條項所謂原住民自製之獵槍，應屬土造，供為漁獵之槍枝，其結構、性能及殺傷
力，較諸制式槍枝為差，此與同條例第四條第一項第一款所謂「獵槍」，係屬制式者
，自非相同。況依內政部警政署刑事警察局八十七年三月七日刑鑑字第一二七八九
號函，認本件土造霰彈槍係屬槍砲彈藥刀械管制條例第四條第一款所稱其他可發射金
屬或子彈具有殺傷力之槍枝；另「制式霰彈槍」則係屬該條款所稱之「獵槍」（見原
審卷第十八頁）。則本件土造霰彈槍是否應屬同條例第二十條第一項所稱原住民自製
之獵槍，尤有斟酌餘地，此與關於行為後新舊槍砲彈藥刀械管制條例之比較適用，及
有無修正後該條例第十九條第一項強制工作規定適用之判斷攸關，自應詳加研求。原
判決理由以上訴人所改造之土造霰彈槍，並非修正槍砲彈藥刀械管制條例第四條第一
款所列之獵槍及同條例第八條所列之獵槍，即認無該條例第二十條規定之適用，尚嫌
速斷。(二)司法院大法官會議於八十七年十二月十八日做成之釋字第四七一號解釋，以
槍砲彈藥刀械管制條例第十九條第一項規定不問對行為人有無預防矯治其社會危險性
之必要，一律宣付強制工作三年，限制其中不具社會危險性之受處分人之身體、自由
部分，其所採措施與所欲達成預防矯治之目的及所需程度，不合憲法第二十三條所定
之比例原則。因認犯該條例第十九條所定之罪，不問對行為人有無預防矯治其社會危
險性之必要，一律宣付強制工作三年之部分，與該解釋意旨不符，應自該解釋公布之
日起不予適用。犯該條例第十九條第一項所列舉之罪，依個案情節符合比例原則部分
，固應適用該條例宣告保安處分。至不符合部分而應宣告保安處分者，則仍應由法院
斟酌刑法第九十條第一項規定之要件依職權為之。是行為人犯該條例第十九條第一項
所列舉之罪，法院自應依個案情節，就行為人主觀之危險性、行為客觀上之嚴重性及
對其未來行為之期待性，審酌其是否符合憲法第二十三條所定之比例原則，以為其適
用該條規定宣告保安處分之準據。原判決關於上訴人所犯修正前槍砲彈藥刀械管制條
例第十條第一項（即修正後該條例第十一條第一項）之未經許可，製造可發射子彈具
有殺傷力之槍枝罪，既未說明已依比例原則，審酌個案情節，認上訴人有預防矯治其
社會危險性之必要，即率依修正後槍砲彈藥刀械管制條例第十九條第一項規定，為上
訴人應於刑之執行完畢或赦免後，令入勞動場所強制工作三年之諭知，亦有判決不備
理由之違法。是上訴意旨指摘原判決違法，尚非全無理由，應認有撤銷發回更審之原
因。
據上論結，應依刑事訴訟法第三百九十七條、第四百零一條，判決如主文。
中      華      民      國    八十九    年      五      月     十八     日
                              最高法院刑事第六庭
                                  審判長法官  紀  俊  乾
                                        法官  黃  正  興
                                        法官  陳  東  誥
                                        法官  張  春  福
                                        法官  韓  金  秀
      右正本證明與原本無異
                                              書  記  官
中      華      民      國    八十九    年      五      月    二十四    日


司法院資訊處製作；財團法人民間司法改革基金會備份。
